臺灣臺中地方法院民事裁定　　　　　　　 96年度家抗字第3號
抗　告　人　乙○○
即　收養人　丙○○
送達代收人　許景鐿律師
抗　告　人　甲○○
即被收養人
上列抗告人與相對人間因收養認可事件，對於民國九十五年十二
月二十一日本院九十五年度養聲字第三三九號裁定提起抗告，本
院裁定如下：
    主  文
抗告駁回。
抗告程序費用由抗告人負擔。
    理  由
一、抗告人在原審聲請意旨略以：抗告人即收養人詹榮峻（男、
    民國三十七年二月三日生）、丙○○（女、民國四十年五月
    二日生）於民國九十五年十二月十八日與抗告人即被收養人
    甲○○（女、民國六十五年一月二十四日生）訂立收養同意
    書，由詹榮峻、丙○○收養甲○○為養女，並經被收養人甲○○之配偶李明霖同意，爰依法請求認可等語，並提出收養
    同意書、戶籍謄本、臺中縣政府營利事業登記證、建物所有
    權狀、土地所有權狀、財產證明、體檢紀錄表等件為證。
二、抗告意旨略以：抗告人即收養人與被收養人均認原審駁回收
    養認可聲請之裁定有所不當，茲臚列其原因如次：
（一）原裁定以被收養人甲○○之前為已故之養母詹彭祐堪柑所
      收養，迄今未終止收養關係，而一人不能同時為二人之養
      子女理由，不予認可聲請。然有關身分行為如結婚，配偶
      一之方於婚後若死亡，他方得另行與他人結婚，獲得重新
      之婚姻身分關係。同理，何以被收養人甲○○與已故之養
      母詹彭祐柑身分關係，在已逝養母與甲○○間仍然存續？
      既養母已去世，其受扶養之權利義務主體已不存在，根本
      未有遭受任何不利或侵害其權力之問題發生。本件聲請人
      丙○○與乙○○為配偶，乙○○既能於其原配偶詹彭祐柑
      辭世後，與丙○○結婚成為新的夫妻身分關係，何以甲○○於養母辭世後，與其之養母養女身分關係仍然存續，而
      不能視為已消滅？
（二）聲請人甲○○曾經聲請法院裁定終止養母詹彭祐柑與甲○○之收養關係，惟民法第一千零八十條第五項規定：「養
      父母死亡後，養子女不能維持生活而無謀生能力者，得聲
      請法院許可，終止收養關係。」如此之規定使得法院裁定
      終止收養關係須符合養父母俱亡，而養子女不能維持生活
      又無謀生能力之嚴苛三要件，若確實已符合此慘劇之情況
      ，裁定終止收養關係又有任何實益？法律非旦未解決人民
      之需求，反而箝制人民身分關係之合理合法發生，實乃不
      符人情事理之立法。
（三）收養人丙○○於七十一年一月十三日即與詹俊榮結婚，當
      時被收養人甲○○僅五歲十一個月大，實際上甲○○乃丙○○扶養成年，而甲○○之養母詹彭祐柑僅是法律上徒具
      形式名份之養母，並無撫養甲○○之事實。
（四）先前被收養人甲○○與原養父乙○○合意終止收養關係，
      無非以達到類似養父母關係形同終止之效果，再由甲○○
      具狀聲請法院裁定終止甲○○與詹彭祐柑之養母養女身分
      關係，惟本院卻援引民法第一千零八十條第五項規定，以
      養父母均已死亡，養子女不能維持生活並無謀生能力三要
      件作為駁回甲○○之聲請，不合乎情、理之立法，確有嚴
      重之缺失。
（五）民法第一千零七十四條規定：「有配偶者收養子女時，應
      與其配偶共同為之」，是以依法聲請人無法單獨以其一己
      之名義向法院聲請收養甲○○為養女，故縱然法院以一人
      不能同時為二人養子女之理由駁回甲○○為丙○○養女之
      聲請，但法院何以漏未就詹俊榮聲請為甲○○之養父之聲
      請為裁定？又詹俊榮曾為甲○○之養父，此關係維持二十
      餘年之久，此一事實有戶籍謄本可證，原裁定對此漏未審
      酌有欠妥適。
三、按收養有無效或得撤銷之原因者，法院應不予認可，民法第
    一千零七十九條第五項第一款定有明文。復按一人不得同時
    為二人之養子女，違反者收養無效，民法第一千零七十五條
    、第一千零七十九條之一亦分別定有明文。又養父母死亡後
    ，收養關係不因死亡而消滅，故除依民法第一千零八十條第
    五項終止收養關係外，不得再為他人之養子女。夫妻共同收
    養子女後，夫妻之一方因離婚或配偶死亡而再婚時，除該養
    子女已依法與前配偶終止收養關係外，再婚者之配偶不得收
    養該子女為養子女（高鳳仙著，親屬法─理論與實務，第三
    二０頁，民國九十二年九月四版）。從而，如被收養人尚未
    終止原收養關係而再為他人所收養，性質上即屬一人同時為
    二人之養子女，則後收養關係自為無效。
四、經查：
（一）本件被收養人甲○○前已為已故之養母詹彭祐柑所收養，
      收養關係現仍存續中，此有戶籍謄本在卷可稽。雖詹彭祐
      柑已歿，然被收養人甲○○既已為他人之養女，且迄未終
      止收養關係，依前揭規定，本件收養依法自有未合，不予
      以認可。
（二）相對人甲○○與原養父乙○○先前合意終止收養關係，期
      達到類似養父母關係形同終止之效果。然兩願終止收養關
      係，於夫妻共同收養之情形，如養父母之一方死亡或養父
      母已離婚者，他方固得單獨終止收養，然此時僅就與養子
      女為兩願終止之養父母一方，發生終止之效力，與另一方
      則否。換言之，尚生存或已離婚之養父母一方，與養子女
      兩願終止收養關係，僅該為兩願終止之養父母一方，發生
      終止收養之效力，養子女與已死亡或已離婚之養父母另一
      方之收養關係仍繼續存在（最高法院八十五年度台上字第
      二九八號判決）。故甲○○與已故之養母詹彭祐柑間之收
      養關係仍繼續存續，不因其與養父乙○○終止收養關係而
      受影響。
（三）相對人甲○○雖亦曾聲請法院裁定終止養母詹彭祐柑與甲○○之收養關係。然按養父母死亡後，養子女不能維持生
      活而無謀生能力者，得聲請法院許可，終止收養關係，民
      法第一千零八十條第五項固有明文。惟其立法意旨，係以
      養父母死亡後，養子女如不能維持生活而無謀生能力，依
      現行法之規定，因無從取得養父母之同意以終止收養關係
      ，倘不能回本家，對於被收養者甚為不利，故規定得聲請
      法院許可，終止收養關係，以回本家接受扶養，解決其不
      能維持生活之窘境。故養父母死亡後，如仍能維持生活而
      有謀生能力，或養家或已結婚之養子女另有民法第一千一
      百十四條所定負扶養義務之人，既無不能維持生活之窘境
      ，自不得聲請許可終止收養關係（最高法院八十三年度家
      抗字第三十五號判決）。本件被收養人甲○○既無不能維
      持生活之窘境，則不符合民法第一千零八十條第五項之規
      範意旨，自不得聲請許可終止收養關係，
（四）民法第一千零七十四條已明文規定，有配偶者收養者子女
      時，應與其配偶共同為之。本件依前述，收養人丙○○收
      養被收養甲○○依法未合，不應予以認可，則丙○○之配
      偶即收養人乙○○當無法與丙○○共同收養甲○○，此乃
      當然之理。
五、綜上所述，原審法院所為之裁定，核無不當，抗告意旨仍執
    陳詞指摘原裁定不當，求予廢棄改判，為無理由，應予駁回
    。
六、據上論結，本件抗告為無理由，依非訟事件法第四十六條、
    第二十一條第一項、民事訴訟法第四百九十五條之一第一項
    、第四百四十九條第一項，裁定如主文。
中　　華　　民　　國　　96　　年　　2　　月　　9  　　日
                  家事法庭審判長　　 法　官　王靜秋
                                     法  官  劉長宜
                                     法  官  林三元
以上為正本係照原本作成。
如提起再抗告者，應於裁定送達後十日內依非訟事件法第四十五
條第三項「僅得以適用法規顯有錯誤為理由，並經原法院許可者
為限」之規定，向本院提出抗告理由狀（須按他造人數附具繕本
），並繳納再抗告費用新臺幣一千元。
中　　華　　民　　國　　96　　年　　2 　　月　　9 　　日
                                     書記官
